臺灣高等法院高雄分院刑事判決　　　　　　　　　　九十一年度上易字第四三九號
　　上訴人即被告　丙○○
　　選任辯護人　　盧永輝
右上訴人因詐欺案件，不服臺灣屏東地方法院九十年度易字第九九三號中華民國九十
年十二月六日第一審判決（起訴案號：臺灣屏東地方法院檢察署九十年度偵續字第三
號），提起上訴，本院判決如左：
     主  文
上訴駁回。
     事  實
一、丙○○因於民國八十六年間犯妨害自由罪，經本院於八十八年間判處有期徒刑六
    月，緩刑三年，於八十八年九月三十日確定。又曾在屏東縣崁頂鄉、東港鎮等地
    擔任「乩童」，自稱起乩時有「三太子」、「濟公」、「中壇元帥」等神祉附身
    ，因故結識生意失敗、急於改運之乙○○，竟意圖為自己不法所有，基於詐欺取
    財之概括犯意，先於八十六年七月間某日，在乙○○位於高雄縣大寮鄉○○路一
    九二號住處，向乙○○佯稱：「他日成仙進入甲庭，必須有七顆甲珠助成功德，
    七顆甲珠中最大的是『日月定神珠』，但『寶珠要換寶馬』」等語，使乙○○信
    以為真而陷於錯誤，於八十六年七月十一日、同年十月二十八日及八十七年五月
    五日以後車換前車方式，先後購買車牌號碼ＷＮ—九九七五號、ＷＮ—六六八七
    號及ＰＨ—七七七六號自用小客車三輛，交付予丙○○（其中車牌號碼ＷＮ—六
    六八七號及ＰＨ—七七七六號二部自用小客車並登記於丙○○之妻李嘉雯名下）
    。復丙○○又於八十六年八月間某日，向乙○○佯稱：「之前的『日月定神珠』
    為『七彩玲瓏珠』之首，要得道升甲，還需要其餘六顆『富珠』、『子珠』，才
    能成為『七彩玲瓏珠』，要至花蓮縣某佛寺大雄寶殿取得一顆『富珠』，代價要
    新台幣（下同）五萬六千元」等語，使乙○○陷於錯誤，支付五萬六千元予丙○
    ○。之後數日丙○○又向乙○○佯稱：「至澎湖縣關帝廟取『子珠』二顆，代價
    五萬元，至台北縣九份金瓜石取『子珠』一顆，代價三萬一千元，至宜蘭東港口
    取得『子珠』一顆，代價三萬元，至中部橫貫公路某休息站取得『子珠』一顆，
    代價三千元」等語，使乙○○陷於錯誤，而如數支付上開款項。又其於後數日（
    仍在同年八月間，起訴書誤載為同年九月間），丙○○再向乙○○佯稱：「雖已
    經取得『七彩玲瓏珠』可以得道升甲，但要更圓滿，尚須取得『無極甲珠』才能
    升到無極甲與諸佛共處，取得『無極甲珠』的代價是四十萬元」等語，再使乙○
    ○陷於錯誤而交付四十萬元。丙○○為取信於乙○○，於每次交付上開珠子時，
    均向乙○○表示取得珠子的廟宇刻有你名字，珠子不可以被任何人看見等語，並
    畫有符令二張交予乙○○，告以需死後與上開珠子合葬，珠子擺放順序依符令之
    記載。嗣後乙○○於花蓮縣某寺廟前以二百元之代價購得與丙○○交付之「神珠
    」相同之珠子，始知受騙。
二、案經乙○○訴請屏東縣警察局移送臺灣屏東地方法院檢察署檢察官偵查起訴。
     理  由
一、訊據上訴人即被告丙○○固坦承曾於告訴人乙○○家中，以「太子爺」名義起乩
    、為告訴人改運之事實，惟矢口否認有何詐欺犯行，辯稱：車牌號碼ＷＮ—九九
    七五號ＢＭＷ型自用小客車只使用過一次，並未登記於妻子李嘉雯名下，另二部
    車牌號碼ＷＮ—六六八七號及ＰＨ—七七七六號自用小客車雖登記於李嘉雯名下
    ，但係因告訴人說當時他房子被查封，為避免車子遭債權人拍賣，才登記在李嘉
    雯名下的，並未賣過「七彩玲瓏珠」、「富珠」、「子珠」、「無極甲珠」等八
    顆珠子給告訴人等語。經查：
(一)、上開事實，業據告訴人迭於警、偵訊、原審及本院審理中指述甚詳，另證人陳泰
    源於偵查中證稱：「有看過丙○○起乩向乙○○騙錢，（問：你如何知道那是騙
    錢？）我一看就知道了，（問：你有無提醒乙○○？）有，但乙○○告訴我丙○
    ○曾顯示神蹟，例如他不曾告訴丙○○有欠何人錢、借錢給何人，但丙○○都知
    道，也確有其人。（問：你印象中丙○○欺騙乙○○的過程中，有哪部分的劇情
    最離譜？）就是有關甲珠的部分，丙○○說乙○○若集合了七顆甲珠，並誠心供
    奉，死後必能得道升甲，而在活著時，會有甲款從甲而降，金額有三億元，有一
    次丙○○拿三萬元去取珠子，是為了收集甲珠，還有一次在我家丙○○起乩騙乙
    ○○說他欠『馬力』，所以要『寶馬』，ＢＭＷ比較會『溜』」等語（見八十九
    年五月二十六日偵訊筆錄）；證人陳金財則證稱：「有看見乙○○拿四十萬元給
    丙○○，在八十六年八月底晚上七點多，也是在乙○○大寮鄉住處，當時他們二
    人在談佛珠的事，而我看見乙○○拿四十萬元給丙○○，當時只有我們三人在場
    ，那四十萬元是交給丙○○要他去取『甲珠』的錢。（問：談佛珠的事內容為何
    ？）丙○○告訴乙○○說，拿到甲珠後，他可以升甲到無極界，而當時乙○○說
    若丙○○所言屬實，他會很高興，但是當場我是半信半疑的，但我沒有告訴乙○
    ○。」等語（見八十九年六月二十七日偵訊筆錄）；證人陳章成則於原審審理中
    證稱：「告訴人有帶被告到我家起乩，說什麼珠可以升甲，說寶珠換寶馬的事」
    （見原審九十年十一月二十二日審理筆錄），綜觀證人上開證言，與告訴人指述
    之詐騙情節均大致相符。被告雖稱告訴人在警訊及偵查所陳述之關於四十萬元部
    分之時間及金額有差異，並與上述證人之陳述不符，但告訴人被騙時間係在八十
    六年七至八月間，至其在八十八年四月間向警局提出告訴時，已相隔一年半有餘
    ，而在檢察官偵訊時所陳述時間則為九十年五月十日（即被告所指述與警訊筆錄
    不符部分），其時間相隔均甚久；再者，告訴人被騙之金額及次數並非一次，其
    金額也先後不同，在此情形下，告訴人未能將每次被騙時間及金額均一一記憶正
    確，並陳述毫無歧異，與常理並無明顯違背之處，尚難因此即認其指述為不可採
    。另外，告訴人在偵查已陳明，關於被騙四十萬元（即無極甲珠之款項部分），
    其被騙時間係在八十六年八月間，至八十六年十一月間，被告始將無極神珠交付
    （偵五五六０號卷第四十七頁），就此部分與證人陳金章所稱看到告訴人交錢給
    被告時間是八十六年八月底左右，並無歧異所在，因此尚難據此認告訴人與上述
    證人之指述不能採信。又證人即被告之配偶李嘉雯在偵查中也陳述：被告曾至告
    訴人家中起乩等語（調偵二二號卷第七十四頁背面），益徵告訴人之指述被告以
    起乩為名而行詐財之事應係實在。
(二)、就告訴人提出之符令二紙觀之（警卷第八頁），其中一張以紅色毛筆描繪簡單人
    形，人形頭部兩側及四肢旁均以藍筆依序記載「水晶、白、淺青、黃、深青、藍
    」等字樣，依告訴人指述該符令係由被告所繪製，被告於交付符令時告以「需死
    後由大兒子將甲珠依符令順序擺放於屍體旁，方可得道升甲」，而上開符令記載
    之顏色恰與所謂之「神珠」顏色相符，而且，被告於八十八年四月二十二日警訊
    中即自承該符令二紙由其所開立（被告並在符令所示相片旁書寫：「右符令是我
    劃的沒有錯」等字樣），既然該符令之用意在指示告訴人死後擺放「神珠」之位
    置，則告訴人指述其依被告之指示陸續購買「神珠」」以得死後升甲之目的，尚
    非無據，被告事後辯稱「神珠」並非伊交付給告訴人云云，顯非實在。
(三)、車牌號碼ＷＮ—六六八七號及ＰＨ—七七七六號自用小客車分別於八十六年十月
    二十八日及八十七年五月五日過戶予被告丙○○之妻李嘉雯之情，有汽車過戶登
    記書二紙在卷可稽，被告亦於警訊中坦稱告訴人先後購買三部自用小客車供其行
    駛等語（見八十八年四月二十二日警訊筆錄），其事後雖以上開車輛登記於李嘉
    雯名下係因告訴人欲躲避債權人等語為辯，姑不論告訴人當時是否負債累累，需
    將車輛登記於他人名下以躲避債務，然被告與告訴人間並無密切之親屬關係，縱
    告訴人有脫產之意，大可將新購買之車輛登記與熟識之親友，何需輾轉登記於被
    告之妻名下？再者，被告於本院審理中又稱：告訴人將車輛交付使用之目的是供
    其幫忙收錢之公務車云云，可見其就告訴人交付車輛之目的前後陳述有所差異，
    何況，該車如係告訴人提供給被告作公務使用，又何須將其中二部車輛登記在被
    告之配偶李嘉雯名下﹖是被告辯稱告訴人將車輛登記與李嘉雯之目的在脫產等語
    ，不足採信。參以告訴人之指述及證人上開證言，應係被告以所謂「神珠」、「
    得道」等語詐騙告訴人，告訴人始會以後車換前車方式先後將車牌號碼ＷＮ—九
    九七五號、車牌號碼ＷＮ—六六八七號及ＰＨ—七七七六號三部自用小客車交付
    予被告，並將其中後二部車輛登記予被告之妻李嘉雯名下。
(四)、被告辯稱遭告訴人指述係因其與告訴人前共同涉及妨害自由案件，因於該案件中
    供述過於明確而獨獲輕判，致告訴人挾怨報復云云，然上開案件業經本院以八十
    八年度上訴字第九七０號判決確定，被告於上開案件中對於案情均矢口否認，並
    無獨將告訴人乙○○供出之情事，有該判決在卷可參（偵五五六０號卷第八十七
    至九十三頁），難認告訴人之指述係出於報復之意，被告上開所辯，尚難採信。
(五)、被告又辯稱告訴人相信者，為伊起乩後附身之神明，縱有詐騙，告訴人亦係受附
    身之「三太子」、「中壇元帥」等神明詐騙，並非受其詐騙云云，然被告是否真
    於起乩後遭神明附體，已有疑問，何況，告訴人交付有形之車輛、金錢實際均為
    被告所收取使用，並非由「三太子」或「中壇元帥」收取、使用，可見被告是以
    「神明附體」之託詞達到其詐取財物之目的。再者，被告係以購買「神珠」即能
    得道成仙等無稽之言語蠱惑告訴人、利用告訴人急於趨吉避凶之心態，詐取金錢
    及車輛，可見其於行為時，有不法所有之意圖及詐欺之故意，此與正當宗教之傳
    播在於提昇信仰者之心靈層次或淨化其思想等，顯然有所不同，尚難據此以係宗
    教行為，而認其無詐欺故意或不法所有之意圖。綜上所述，本件事證已明，被告
    犯罪行為可以認定。又本件事證已經明確，被告聲請將前述符令送鑑定是否為其
    筆跡，即無必要，併此敘明。
二、核被告丙○○所為，係犯刑法第三百三十九條第一項之詐欺取財罪。被告先後多
    次詐欺取財犯行，時間緊接，方法相同，觸犯構成要件相同之罪名，顯係基於概
    括犯意反覆為之，依連續犯規定論以一罪，並依法加重其刑。
三、原審因適用刑法第二條第一項前段、第五十六條、第三百三十九條第一項、第四
    十一條第一項段（漏引），罰金罰鍰提高標準條例第一條前段、第二項規定，並
    審酌被告之素行，假借宗教之名，蠱惑欺騙告訴人，及其犯後態度等一切情狀，
    量處有期徒刑六月，並諭知易科罰金之折算標準。及敘明行為後法律有變更者，
    適用裁判時之法律。但裁判前之法律有利於行為人者，適用最有利於行為人之法
    律，刑法第二條第一項定有明文；查刑法第四十一條業經修正，並經總統於九十
    年一月十日公布施行，於同年月十二日生效。是本件被告犯罪之時間，雖在刑法
    第四十一條修正前，惟依刑法第二條第一項前段規定，仍應適用裁判時即修正後
    之刑法第四十一條第一項前段，就被告之宣告刑諭知易科罰金及其折算標準。經
    核原審認事用法俱無不合，量刑亦稱妥適，被告上訴意旨否認犯罪，空言指摘原
    判決不當，並無可取，為無理由，應予駁回。
據上論結，應依刑事訴訟法第三百六十八條，判決如主文。
本案經檢察官王登榮到庭執行職務。
中      華      民      國    九十一    年      五    月    三十一  日
                              臺灣高等法院高雄分院刑事第一庭
                                  審判長法官  王光照
                                        法官  黃壽燕
                                        法官  黃仁松
右正本證明與原本無異。
不得上訴。
                                  法院書記官  呂明燕
中    華    民    國      九十一      年      六      月    三    日
附錄：本判決論罪科刑法條：
中華民國刑法第三百三十九條第一項：
意圖為自己或第三人不法之所有，以詐術使人將本人或第三人之物交付者，處五年以
下有期徒刑、拘役或科或併科一千元以下罰金。
